【裁判字號】    97,易,643
【裁判日期】    980602
【裁判案由】    偽造文書等
【裁判全文】
臺灣桃園地方法院刑事判決               97年度易字第643號
公  訴  人  臺灣桃園地方法院檢察署檢察官
被      告  丁○○
            己○○
            甲○○○
            辛○○
上二人共同
選任辯護人  林良財律師
            游香瑩律師
            李明哲律師
上列被告等因偽造文書等案件，經檢察官提起公訴（96年度偵續
字第3、73號），本院判決如下：
    主  文
丁○○、己○○、甲○○○、辛○○均無罪。
    理  由
一、公訴意旨略以：被告丁○○為被告己○○之夫，因共同積欠
    被告丁○○之堂兄即戊○○新臺幣（以下同）3,811 萬4,00
    0 元，經戊○○向臺灣桃園地方法院聲請核發支付命令，並
    於民國94年9 月19日確定在案，復於94年11月7 日，聲請對
    被告丁○○、己○○之財產強制執行，詎被告丁○○、己○○及丁○○之姐即被告甲○○○竟共同基於毀損戊○○債權
    及使公務員登載不實之犯意聯絡，明知被告丁○○、己○○
    未積欠被告游陳彩花債務，竟由被告丁○○、己○○共同簽
    發發票日為94年9 月10日、面額為700 萬元本票1 紙交予被
    告甲○○○，再由被告甲○○○持向同法院聲請本票裁定確
    定後，於95年3 月6 日聲請參與分配，足生損害於法院民事
    裁定之正確性及戊○○。被告己○○復與被告丁○○（起訴
    書誤載為戊○○）之姊即被告辛○○基於使公務員登載不實
    之犯意聯絡，於94年9 月13日，以虛偽買賣方式，由被告己○○向桃園縣桃園地政事務所承辦人員申請，將被告己○○
    所有桃園縣桃園市○○段第1194、1199號土地及建號第0192
    7 、01928 號建物移轉登記為被告辛○○所有，足生損害於
    地政機關對地籍管理之正確性及戊○○，因認被告丁○○、
    己○○、甲○○○均涉有刑法第356 條之毀損債權及同法第
    216 、214 條之行使使公務員登載不實文書等罪嫌；被告辛○○則涉犯同法第216 、214 條之行使使公務員登載不實文
    書等罪嫌。
二、按被告未經審判證明有罪確定前，推定其為無罪；又犯罪事
    實應依證據認定之，無證據不得認定犯罪事實；又不能證明
    被告犯罪者，應諭知無罪之判決，刑事訴訟法第154 條第1
    項、第2 項及第301 條第1 項分別定有明文。又事實之認定
    ，應憑證據，如未能發現相當證據，或證據不足以證明，自
    不能以推測或擬制之方法，為裁判基礎（最高法院40年台上
    字第86號判例要旨參照）。另認定犯罪事實所憑之證據，雖
    不以直接證據為限，間接證據亦包括在內；然而無論直接或
    間接證據，其為訴訟上之證明，須於通常一般之人不致有所
    懷疑，而得確信其為真實之程度者，始得據為有罪之認定，
    倘其證明尚未達到此一程度，而有合理之懷疑存在時，即無
    從為有罪之認定，最高法院亦著有76年台上字第4986號判例
    可資參照。況刑事訴訟法第161 條第1 項亦規定，檢察官就
    被告犯罪事實，應負舉證責任，並指出證明之方法，是檢察
    官對於起訴之犯罪事實，應負提出證據及說服之實質舉證責
    任，倘其所提出之證據，不足為被告有罪之積極證明，或其
    指出證明之方法，無從說服法院以形成被告有罪之心證，基
    於無罪推定之原則，自應為被告無罪判決之諭知（最高法院
    92年台上字第128 號判例要旨參照）。
三、證據能力方面：
    本案所引用之供述及非供述證據，經本院依法踐行調查證據
    程序，檢察官、被告、選任辯護人均不爭執各該證據之證據
    能力，且亦查無依法應排除其證據能力之情形，是後述所引
    用證據之證據能力均無疑義，先予敘明。
四、本件公訴人認被告丁○○、己○○、甲○○○、辛○○涉有
    前開毀損債權、行使明知為不實之事項，而使公務員登載於
    職務上所掌之公文書罪嫌，無非係以：(一)被告丁○○、己○○、甲○○○、辛○○之供述；(二)本院支付命令、確定確明
    書、民事執行處通知、民事聲請強制執行聲請狀、強制執行
    事件不動產附表及臺灣臺中地方法院公告各1 份；(三)本院簡
    易庭民事裁定及聲請參與分配狀各1 份；(四)桃園縣桃園地政
    事務所異動清冊、土地登記申請書、土地增值稅免稅證明、
    契稅繳款書、房屋稅繳款書、土地、建物買賣所有權移轉證
    明書、桃園縣政府地政規費收費收據聯、土地所有權狀、土
    地、建物謄本各1 份為其主要論據。訊據被告丁○○、己○○、甲○○○、辛○○均堅詞否認有何前揭犯行，被告丁○○、己○○辯稱：伊等確實有向被告甲○○○、辛○○借錢
    ，並非要毀損戊○○之債權或脫產，才簽發本票給被告甲○○○，及移轉房子給被告辛○○。當初係因無法負擔銀行借
    款利息，才陸續向被告甲○○○、辛○○借錢，因為被告甲○○○、辛○○都是被告丁○○的姐姐，所以借款時沒有寫
    借據或本票，僅有記在帳本上，後來因為房子遭戊○○查封
    ，才簽發本票給被告甲○○○，讓被告甲○○○可以參與分
    配，而被告辛○○的部分則係將房子過戶，由被告辛○○自
    己去繳納貸款，當時也曾經以相同方式處理與其他債權人間
    之債務，也曾向戊○○提議以同樣方式償還債務，但戊○○
    不肯接受等語；被告甲○○○則以：當初被告丁○○、己○○銀行貸款無法繳納時，因為房子可能會被銀行查封拍賣，
    伊覺得不好，才同意借錢讓他們能順利繳利息，伊自92年開
    始就陸續自銀行提領20或30萬元現金借給被告丁○○、己○○，其後被告丁○○、己○○告訴伊，其等的房地已遭戊○○查封，所以伊才跟被告丁○○、己○○清算，被告丁○○
    、己○○就簽發1 張700 萬元的本票給伊，讓伊可以參與分
    配等情置辯；另被告辛○○辯以：被告丁○○於92年5 月30
    日確實有向伊借款220 萬元，該220 萬元係用匯款之方式直
    接匯入被告丁○○或己○○帳戶，其後被告丁○○、己○○
    說繳貸款的錢不夠，伊就領現金借給他們，每次約20、30萬
    元，後來因被告丁○○、己○○沒有現金還給伊，所以才將
    位在桃園市比較小、舊的房子過戶給伊，貸款由伊來繳納等
    語。
五、被告丁○○、己○○、甲○○○所涉毀損債權及之行使使公
    務員登載不實文書部分：
（一）被告丁○○、己○○前因積欠告訴人戊○○借款，乃於93
      年1 月1 日簽發票號分別為471609、471612、471613、47
      1614號、面額合計為3811萬4 千元之本票4 張予告訴人戊○○，嗣因屆期未能清償，告訴人戊○○遂向本院聲請對
      被告丁○○、己○○發支付命令，經本院於94年8 月23日
      裁定，該支付命令業於94年8 月29日送達予被告丁○○、
      己○○，由其子乙○○收受後，被告丁○○、己○○未於
      該支付命令送達後20日之不變期間內提出異議，該支付命
      令乃於94年9 月19日確定，告訴人丁○○遂於同年11月7
      日以上開確定之支付命令為執行名義，向本院聲請對被告
      丁○○、己○○之財產為強制執行等情，此為被告丁○○
      、己○○所不爭執，復有民事聲請強制執行狀影本1 份在
      卷可參（見臺灣桃園地方法院檢察署95年度他字第1612號
      卷第8-9 頁），並經調取本院94年度促字第30145 號民事
      卷宗核閱無誤，堪信屬實。而被告丁○○、己○○於94年
      9 月10日簽發票號23704 號、面額為700 萬元之本票1 張
      予被告甲○○○，被告甲○○○於94年11月30日持該本票
      向本院聲請裁定准予強制執行，經本院於同年12月1 日裁
      定准許，並於同年月19日確定後，被告甲○○○乃於95年
      3 月6 以前揭確定之本票裁定為執行名義，向本院聲請就
      強制執行中之被告丁○○、己○○之財產為參與分配等情
      ，此為被告丁○○、己○○、甲○○○所不爭執，復有聲
      請參與分配狀影本1 紙在卷可參（參臺灣桃園地方法院檢
      察署95年度他字第1612號卷第42頁），並經調取本院94年
      度票字第12949 號民事卷宗核閱無訛，此部分事實，亦堪
      以認定。
（二）按刑法第356 條損害債權罪，係以債務人於將受強制執行
      之際，意圖損害債權人之債權，而毀壞、處分或隱匿其財
      產為構成要件。本件被告丁○○、己○○於收受前開告訴
      人戊○○對其等所核發支付命令後，於94年9 月10日簽發
      面額為700 萬元之本票1 紙予被告甲○○○，由被告甲○○○在告訴人戊○○對被告丁○○、己○○之財產聲請強
      制執行後，持該本票裁定為執行名義，向執行法院參與分
      配，則被告丁○○、己○○、甲○○○前開行為是否構成
      毀損債權及之行使使公務員登載不實文書罪，自應視被告
      丁○○、己○○簽發本票給被告甲○○○之原因關係是否
      是否屬實，抑或為毀損告訴人戊○○之債權所為之虛偽債
      權債務關係？經查：
  １、被告甲○○○於95年6 月14日偵查中供稱：伊自92年年初
      起，每月都借錢給被告丁○○、己○○，一直到被告丁○○、己○○的房子被查封，才簽本票給伊參與分配。被告
      丁○○、己○○共向伊借1100萬元，其間有過戶一棟房子
      給伊，另700 萬元就簽本票給伊。借給被告丁○○、己○○的錢都是自新竹企銀中山分行、土地銀行南桃園分行領
      每次領20至30萬元的現金交付等語（見臺灣桃園地方法院
      檢察署95年度交查字第454 號卷第29-30 頁）；於95年8
      月28日檢察官訊問時供述：伊共借1060萬元給被告丁○○
      、己○○己○○，都是交付現金給等情（參臺灣桃園地方
      法院檢察署95年度偵字第15778 號卷第10-11 頁）；於96
      年5 月17日檢察官訊問時供稱：伊自92年1 月開始借錢給
      被告丁○○、己○○，一直到94年9 月，共借了1060萬元
      左右，伊每次都借30、50萬元，錢交給被告丁○○、己○○，沒有簽立借據或本票，因為伊與被告丁○○係姐弟關
      係。其後因為被告丁○○、己○○的不動產被查封，所以
      被告丁○○、己○○說既然無法還伊錢，才於94年9 月10
      日簽本票給伊，當作借款的憑證，以便將來參與分配。因
      為被告丁○○是伊弟弟，本來認為如果自己處分不動產，
      會賣比較多錢，因為既然戊○○已經查封拍賣，所以伊才
      參與分配等語（見臺灣桃園地方法院檢察署96年度偵續字
      第73號卷第12-13 頁）；在本院審理時以證人身分結證稱
      ：伊於92至94年間並沒有向銀行借貸，也沒有其他債務須
      自伊帳戶內每月扣款。伊自92年1 月開始至94年9 月止，
      差不多每個月均有借錢給被告丁○○、己○○去繳銀行利
      息，而每個月借款的金額不一定，最少10萬元，最多40萬
      元，一般都是2 、30萬元左右，伊均係新竹企銀中山分行
      、土地銀行南桃園分行領現金出來，總共借被告丁○○、
      己○○1060萬或1065萬元，借錢時沒有書立收據及提供擔
      保，僅有自己記帳，亦沒有收取任何利息，因為係借錢給
      自己的弟弟，後來被告丁○○、己○○的房子被查封後就
      不需要再繼續借錢了。被告丁○○、己○○曾經在93年間
      移轉一間房屋給伊，以償還欠款，但沒有還過現金，當時
      係以該房屋抵償370 萬元之債務。伊知道被告丁○○、己○○簽本票給伊時，戊○○已經去查封被告丁○○、己○○的不動產了，也就是這個原因，被告丁○○、己○○才
      簽本票給伊，本來伊借錢給被告丁○○、己○○繳銀行利
      息，係為了讓被告丁○○、己○○可以慢慢賣房子，賣好
      一點的價格，但後來房子被查封了，只好由所有的債權人
      參與分配。而被告丁○○、己○○在當時共有3 個銀行、
      5 個帳戶的貸款要繳，所以伊才領現金給他們各別去繳等
      語（見本院卷(一)第56-60 、62頁），並有被告甲○○○提
      出之新竹國際商業銀行帳戶（帳號：00000000000 號）、
      土地銀行帳戶南桃園分行帳戶（帳號：000000000000號）
      之存摺影本為證（參臺灣桃園地方法院檢察署95年度交查
      字第454 號卷第41-85 頁）。經計算被告甲○○○主張在
      前開帳戶內領取現金貸與被告丁○○、己○○2 人之總額
      為1065萬元，且其所供借貸原因、借貸方式、金額，及事
      後被告丁○○、己○○簽本票之理由，前後並無甚大出入
      。而被告丁○○於95年6 月14日偵查中供稱：被告甲○○○約自91年底開始借伊錢，借到被查封為止，每月借伊30
      至40萬元支付銀行利息。伊都是直接至被告甲○○○住處
      或打電話借錢，被告甲○○○都是交付現金，共借1100萬
      元，期間有將1 間房屋過戶給被告甲○○○抵300 萬元，
      本票確實是因積欠被告甲○○○錢才簽發的等情在卷（見
      臺灣桃園地方法院檢察署95年度交查字第454 號卷第30頁
      ）；在本院審理時以證人身分結證稱：伊自91年底或92年
      初開始幾乎每個月都會向被告甲○○○借款2 、30萬元，
      有時還會到40萬元，借款的目的係要清償銀行貸款利息、
      房屋稅、土地稅等，伊當時所有之房地大部分都有貸款，
      總額高達5 、6 千萬元，所以才需要這麼多錢繳利息，被
      告甲○○○都是領現金出來給伊，伊再拿現金分別去銀行
      繳納，伊總共向被告甲○○○借1 千零5 、60萬元，不到
      1100萬元，因為係姐弟關係，所以沒有約定利息。後來用
      存摺結算借款金額，有移轉1 間房屋給被告甲○○○，再
      簽發1 張700 萬元的本票，會開本票的原因係因伊房子已
      遭戊○○查封，伊也放棄繳銀行利息了。當時伊係要借錢
      繳桃園市農會、世華銀行、合作金庫的貸款及一些生活支
      出、稅金等，貸款部分以伊、被告己○○、乙○○、丙○○為借款人向銀行所借的款項等情（參見本院卷(一)第27-3
      1 頁）；另被告己○○在本院審理時以證人身分亦結證述
      ：伊與被告丁○○自91年底或92年初開始向被告甲○○○
      借款，總計不會超過1100萬元，每個月借款的金額不一定
      ，視當月之需求大約20至40萬間，被告甲○○○都是從銀
      行領現金，有時交給伊，有時交給被告丁○○，借款並沒
      有約定利息，因為當時伊的資產還很多，被告甲○○○借
      錢給伊繳銀行利息，讓伊慢慢賣房子。借款後沒有償還過
      現金，只有將其中1 間被告丁○○名下的房屋以370 萬元
      之價格移轉給被告甲○○○。伊與被告甲○○○間之借款
      沒有書立借據，僅用簿子登記，幾個月後再對帳確認。伊
      有以伊、被告丁○○、丙○○、乙○○名義向銀行借款，
      貸款都是伊與被告丁○○繳納，貸得的錢也係伊與被告丁○○使用。伊會簽本票給被告甲○○○係因為確實欠她錢
      ，且伊的房子已經被查封，簽發本票該她可以去參與分配
      等語（參本院卷(一)第35-37 、41-42 、44-45 頁），是被
      告丁○○、己○○前開所陳核與被告甲○○○所述之借款
      目的、借款方式、金額等，尚無明顯齟齬之處。再佐以被
      告丁○○、己○○於其等向被告甲○○○借款期間，以被
      告丁○○，及其等之子丙○○、乙○○為借款人，向多家
      金融機構借貸之事實，此有桃園市農會97年5 月20日桃農
      信字第1923、1922號函；國泰世華商業銀行桃園分行97年
      5 月27日（97）國世銀桃園字第048 4 號函；合作金庫商
      業銀行南桃園分行97年5 月28日合金南桃字第0970002628
      、2627、2629號函，及前開函附之放款交易明細資料等件
      在卷足憑（見本院96年度審易字第752 號卷第119-125 、
      127-135 、137-162 、167-178 、180-182 、187-189 頁
      ），而證人即被告丁○○、己○○之子乙○○、丙○○在
      本院審理時均結證稱：以伊等名下不動產向銀行借貸所須
      繳納之本息，均係由被告丁○○、己○○繳納等情明確（
      詳見本院卷(一)第125-127 、132-134 頁），證人丙○○復
      證述：被告丁○○會於金融機關要繳息前1 、2 天將現金
      準備好，交給伊去銀行繳，當時因為家裡狀況不好，且銀
      行利息很高，伊有出面去跟銀行談降利率之事，伊記得1
      個月最多要繳給銀行40幾萬元，且大部分的錢都是跟親戚
      借的等情（見本院卷(一)第135 頁），參照前開放款資料，
      以92年1 月為例，被告丁○○、己○○即至少應支付約21
      萬元之本息，足見被告丁○○、己○○確有資金需求，其
      等因資金週轉不靈，轉而向被告甲○○○借貸因應，以避
      免所提供抵押之不動產遭金融機關查封拍賣，亦與社會常
      情相符。
  ２、又告訴人戊○○對被告丁○○、己○○持有高達3811萬4
      千元之債權，告訴人戊○○無疑係被告丁○○、己○○之
      大債權人，而告訴人戊○○在本院以證人身分結證稱：被
      告己○○自91或92年開始向伊借錢，均係由被告己○○出
      面，被告丁○○本人沒有向伊開口，被告己○○陸陸續續
      向伊借很多次，最多1 次借200 多萬，最少也有50萬元，
      均係伊女兒幫忙以匯款的方式交付借款，每次借款時並無
      簽立本票，係湊足一個整數後才簽，被告己○○一開始都
      有支付每10萬元1500元的利息，後來在92年開始就沒有準
      時支付利息。93年間，被告丁○○、己○○有說要還伊錢
      ，伊去找被告丁○○、己○○催討時，被告甲○○○稱被
      告己○○僅欠伊一個人錢，沒有欠其他人錢，要伊再緩一
      年，當時伊有同意，但後來伊發現被告丁○○、己○○的
      房子有過戶給他的姐妹，伊才會提告。在92或93年間，被
      告丁○○的弟弟有跟伊說，要將桃園市○○路○ 段旁的2
      塊土地及店面2 間給伊抵債，但上開土地及店面有抵押借
      款1500萬元，所以伊不答應，因為就算賣要賣也賣不出去
      ，當時伊並未去調查上開房地的市值，只聽被告己○○說
      土地2 筆值3000多萬，而協調此事係在伊聲請支付命令之
      前。伊不知道被告丁○○、己○○除了伊之外，還有無欠
      其他人錢，係被告甲○○○出面跟伊協調時，說被告丁○○、己○○在外面沒有欠其他人錢。被告戊○○、己○○
      親自或委託他人與伊商討如何清償債務之次數有3 次，第
      1 、2 次都是要伊讓他們緩一緩，第3 次才說要將土地、
      房屋過戶給伊，而伊發現被告丁○○、己○○將土地、房
      屋過戶給別人時，原先說要給移轉給伊的土地、房屋尚未
      過戶給他人，此係因為該房地有抵押借款。目前伊僅拍賣
      掉在台中的房地，分配得100 多萬元，該台中的房地沒有
      抵押借款，被告丁○○、己○○也曾說要將台中的房地過
      戶給伊抵債，但是伊曾經去看過該房地，發現房屋內有乞
      丐，而且很髒亂，所以伊不接受。被告丁○○、己○○等
      人係在93年1 、2 月間開始跟伊說要將房子過戶給伊抵債
      之事，伊陸續借錢給被告丁○○、己○○，沒有要求任何
      擔保，係因為伊覺得被告丁○○、己○○之前那麼會賺錢
      ，利息也有給付，誰知道後來的投資被人家吃掉等語（詳
      見本院卷(一)第153-161 頁），是由證人戊○○前開證述可
      知，被告己○○向證人戊○○借貸時，亦未提供任何擔保
      ，或於每次借貸時書立借據或本票，而係於累積借貸至一
      個整數時，才簽立本票交由證人戊○○收執，則被告甲○○○係被告丁○○之親姐姐，其借錢予被告丁○○時，未
      令被告丁○○出具借據或本票，亦無提供任何擔保之情形
      ，即非無可能，自不能執此即謂被告被告丁○○、己○○
      、甲○○○間之借貸關係必屬虛偽。
  ３、再者，被告丁○○、己○○前曾於93年9 月23日以買賣為
      原因，將坐落大溪鎮○○段0000-0000 、0000-0000 地號
      及其上建物00000-000 建號房地移轉登記予第三人熊有成
      ；又於93年11月23日以買賣為原因，將坐落桃園市○○段
      0000-0000 地號及其上建物00000-000 建號房地移轉登記
      予被告甲○○○（此部分即為被告丁○○、己○○及被告
      甲○○○前述因償債而作價移轉之房地），此有桃園縣大
      溪地政事務所97年10月31日溪地登字第0970003851號函附
      土地及建物登記簿謄本及異動索引1 份、桃園縣桃園地政
      事務所97年11月3 日桃地資字第09700301030 號函附土地
      及建物登記簿謄本1 份在卷可稽（見本院卷(一)第85-97 頁
      ），可見被告丁○○、己○○於93年間即已開始處分其等
      所有不動產以償債。而被告丁○○、己○○亦同時於93年
      間向證人戊○○提出以移轉名下不動產之方式清償債務，
      然不為證人戊○○所接受，已據證人戊○○證述明確如前
      ，復佐以被告甲○○○前開所取得之桃園市○○段0000-0
      000 地號土地上仍存有最高限額抵押權未塗銷，更徵被告
      丁○○、己○○對於各債權人均以相同之方式處理債務，
      實無獨厚某特定人之情。職是，被告丁○○、己○○以移
      轉不動產所有權之方式清償債務時，證人戊○○尚未取得
      執行名義，被告丁○○、己○○自得自由處分其所有之財
      產，而無構成毀損債權罪之虞，然丁○○、被告己○○仍
      提議將所有之不動產過戶予證人戊○○，以抵償其積欠證
      人戊○○之債務，顯見被告丁○○、己○○確有處理債務
      之誠意，要無使證人戊○○之債權不獲清償之故意，殊無
      在證人戊○○取得執行名義後，再故意製造虛偽債權債務
      關係，藉簽發本票予被告甲○○○，由被告甲○○○持以
      向本院聲請裁定准予強制執行後，參與分配其等遭證人戊○○查封之財產，以達到毀損證人戊○○債權之目的甚明
      。
（三）綜前所述，被告丁○○、己○○、甲○○○前開辯解，尚
      值採信。本件被告丁○○、己○○與被告甲○○○間既有
      借貸關係，則被告丁○○、己○○簽發本票予被告甲○○○，及被告甲○○○持以向本院聲請裁定准予強制執行、
      參與分配等行為，自無由構成毀損債權及之行使使公務員
      登載不實文書罪。
六、被告己○○、辛○○所涉行使使公務員登載不實文書部分：
（一）被告己○○於94年9 月12日以買賣為原因，將其所有坐落
      桃園縣桃園市○○段1194地號（權利範圍2/52）、中平段
      1199地號（權利範圍2/4） ，及其上建號1927、1928號建
      物，門牌號碼為桃園縣桃園市○○路○ 段1124巷15弄8 號
      、8 之1 號（以下簡稱本案房地），移轉登記予被告辛○○，使桃園縣桃園地政事務所該管公務員於同年9 月13日
      將上開買賣之事項，登載於職務上所掌之土地登記謄本之
      公文書上等事實，為被告己○○、辛○○所不爭執，復有
      桃園縣桃園地政事務所95年8 月18日桃地字第0950007194
      號函所檢送之本案房地登記案卷影本1 份附卷可稽（參臺
      灣桃園地方法院檢察署95年度偵字第15773 號卷第4-27頁
      ），堪信為真實。
（二）本件被告己○○、辛○○是否涉有行使使公務員登載不實
      文書罪嫌，端視被告己○○、辛○○間是否有買賣之真意
      ，倘買賣本案房地並無不實，自不該前開使公務員登載不
      實罪之構成要件。本院查：
  １、被告辛○○於95年5 月29日偵查中供稱：伊於91年5 月30
      日在桃園信用合作社帳戶內提領現金30萬元，再自新竹企
      銀中山分行帳戶內提領現金180 萬元，加上家中原有的10
      萬元現金，共計220 萬元，直接匯入被告丁○○帳戶內。
      除了前開220 萬元外，伊陸續借被告己○○約300 多萬元
      （見臺灣桃園地方法院檢察署94年度交查字第922 號卷第
      35-36 頁）；95年10月11日檢察官訊問時供陳：本案房地
      有貸款270 萬元，而伊已於95年9 月1 日將本案房地出售
      ，並清償貸款。當時本案房地的市價約700 萬元，而被告
      己○○向伊借220 萬元後，又陸續向伊借錢，總共是約35
      0 萬元，伊又承受貸款270 萬元等情（參臺灣桃園地方法
      院檢察署95年度偵字第15773 號卷第30頁）；於96年1 月
      18日檢察官訊問時供陳：伊有借錢給被告丁○○、己○○
      ，有於91年5 月30日匯款220 萬元至被告丁○○帳戶，但
      沒有簽借據或本票，之後被告丁○○又陸續向伊借錢，迄
      至93年止又借了100 多萬，每次都是30、50萬元，共借4
      、5 次，伊都是在新竹企銀、土地銀行領現金，有時伊拿
      去被告丁○○住處，有時被告丁○○到伊住處拿，此部分
      借款也沒有簽借據、本票。本案房地是因為被告丁○○欠
      伊350 萬元，沒有錢還伊，才將本案房地過戶給伊，當時
      被告丁○○說房貸270 萬元給伊繳，就將本案房地過戶給
      伊，伊有購買本案房地之意思，因為被告丁○○欠伊350
      萬元，且伊還繳了270 萬元的貸款，認為市價應該差不多
      就同意等情（見臺灣桃園地方法院檢察署96年度偵續字第
      3 號卷第9-10頁）；在本院審理時以證人身分結證稱：被
      告己○○會過戶本案房地給伊係因為被告丁○○於91年5
      月30日向伊借220 萬元，伊直接匯款至被告丁○○帳戶內
      ，後來又陸續借了4 、5 次錢，每次約25至30萬元，有1
      次較多係56或58萬元，共計約130 萬元。伊總計共借被告
      丁○○350 萬元，本案房地之過戶即為了清償前開債務，
      且早於93年底就開始洽談，伊本來想讓被告丁○○自己賣
      房子，伊可以拿現金，但賣不出去，所以才將本案房地移
      轉給伊，並將應付的價金抵償。因為伊與被告丁○○係姐
      弟關係，所以當時借款時，沒有約定利息，也沒有書立借
      據、本票等語（見本院卷(一)第66-68 、72-73 頁）。而被
      告辛○○確有於91年5 月30日自其所開立之桃園市信用合
      作社帳戶（帳號：0000000000-0號）提領現金30萬元，同
      日在其所開立之新竹國際商業銀行帳戶（帳號：00000000
      00000 號）提領180 萬元，再將220 萬元匯款至被告丁○○開立合作金庫南桃園分行帳戶內（帳號：00 000000000
      00號），此有被告辛○○桃園市信用合作社活期儲蓄存款
      存摺影本1 份、新竹國際商業銀行三民分行95年6 月23日
      竹商銀三民字第09500451號函及函附相關提領、匯款資料
      1 份附卷可憑（參見臺灣桃園地方法院檢察署94年度交查
      字第922 號卷第39、42-46 頁）；另被告辛○○所提出之
      其開立之新竹國際商業銀行帳戶（帳號：00000000000 號
      ）於92年3 月27日、92年6 月13日、92年8 月28日、92年
      9 月25日分別有現金提領562,000 元、20,000元、200,00
      0 元、60,000元之交易紀錄，其土地銀行南桃園分行帳戶
      （帳號：000000000000號）於93年12月28日亦有現金提領
      250,000 元之交易紀錄，此亦有被告辛○○上開2 帳戶之
      存摺影本在卷可參（見臺灣桃園地方法院檢察署96年度偵
      續字第3 號卷第21-26 頁），足見被告辛○○前開所辯，
      要非憑空杜撰之詞。又被告己○○於96年1 月18日檢察官
      訊問時亦供陳：因為伊與被告丁○○向被告辛○○借錢，
      大部分都是被告丁○○向被告辛○○開口的，91年5 月30
      日伊有叫被告丁○○向被告辛○○借230 萬元，被告辛○○託被告甲○○○去匯錢，伊忘記匯入何人帳戶，之後伊
      又陸續叫被告丁○○向被告辛○○借了100 多萬，直到本
      案房地過戶前，一次都是5 、10萬元，伊沒有被告跟辛○○說何時還錢，也沒有開立借據或支票給被告辛○○。因
      為伊欠告訴人戊○○比較多錢，本來要將不動產過戶給告
      訴人戊○○，但告訴人戊○○不接受，而本案房地比較不
      值錢，才過戶給被告辛○○。過戶給被告辛○○時，有約
      定銀行貸款270 萬元由被告辛○○繳，並抵銷積欠被告辛○○的300 多萬元，本案房地前曾經仲介向伊出價500 多
      萬，因為辛○○與丁○○係姐弟，伊想如果房屋出售有賺
      ，就給辛○○。而不動產買賣契約上寫的價格是公告現值
      ，實際上約定價格是600 多萬元等情（參見臺灣桃園地方
      法院檢察署96年度偵續字第3 號卷第10-11 頁），雖被告
      辛○○、己○○對於每次借款金額之供述略有出入，惟人
      之記憶有限，而被告辛○○、己○○間之借貸關係並非單
      一，衡諸常情，除非每次借貸均有記錄，並依據記錄資料
      陳述，否則實難期雙方對於各次借貸數額為完全一致之陳
      述，要難僅因被告辛○○、己○○此部分供述並不完全一
      致，即推論被告辛○○與被告丁○○、己○○間並無借貸
      關係。再者，被告辛○○係被告丁○○之親姐姐，以被告
      辛○○、丁○○、己○○間之情誼，此種親屬間之借貸未
      立有借據、本票或其他擔保尚屬合理，並未悖離一般社會
      常情，自不能執此即斷言借貸關係不實。
  ２、再者，本案房地尚未作價出售被告辛○○之前，被告丁○○、己○○已以之為擔保，向桃園縣桃園市農會借款，並
      設定600 萬元之最高限額抵押權，迄至94年8 月29日尚有
      273 萬1377元之本息尚未清償，而被告辛○○以買賣為原
      因承受本案房地後，復仍以本案房地為擔保，向桃園縣桃
      園市農會借款270 萬元，而設定351 萬元之最高限額抵押
      權，此有本案房地土地及建物登記簿謄本、異動索引、借
      據、放款戶內容查詢、抵押權塗銷同意書及桃園市農會95
      年10月19日桃農信字第4146號函附之放款交易明細查詢等
      件附卷為憑（參臺灣桃園地方法院檢察署95年度偵字第15
      773 號卷第32-40 、42-43 頁；94年度交查字第922 號卷
      第40頁），依前開放款交易查詢所示，被告辛○○自被告
      己○○處購得本案房地後，每月需繳納2 萬6 千餘元之本
      息，且由被告辛○○提出之桃園縣桃園市農會帳戶（帳號
      ：00000-0-0 號）存摺可知，前開本息係直接自被告辛○○上開帳戶自動轉帳繳納（見本院卷(一)第205-206 頁），
      則計算至被告辛○○出售本案房地時，被告辛○○合計已
      繳納210,335 元之本息，被告己○○若與被告辛○○通謀
      虛偽而為本案房地之所有權移轉行為，反而令被告辛○○
      需額外負擔此部分債務，衡情被告辛○○亦無願意接受之
      理。再者，依本院前開認定，被告丁○○、己○○於93年
      間即已開始以移轉名下不動產之方式清償債務，所不同者
      ，僅被告辛○○及其他債權人同意以此種方式收回債權，
      而告訴人戊○○本於其本身之考量不願接受而已，尤難因
      被告辛○○與被告游陳東、己○○間有親屬關係，即認其
      等所為之所有權移轉行為係屬虛偽。
  ３、至告訴代理人雖謂被告辛○○於買受本案房地後，復將本
      案房地出售，而被告辛○○既非無資力之人，何以將本案
      房地出售，亦可證明被告己○○、辛○○係為避免本案房
      地遭告訴人戊○○聲請拍賣，始先行以虛偽買賣之方式將
      本案房地移轉登記為被告辛○○所有云云。然證人即向被
      告辛○○購買本案房地之庚○○在本院審理時結證稱：伊
      與被告等4 人都是鄰居，95年間伊在本案房地外貼有出售
      之廣告，即直接依廣告電話找被告辛○○洽談，因伊與被
      告丁○○、己○○夫妻較熟，所以曾經拜託被告丁○○去
      跟被告辛○○講一下，可否價格算便宜一點，被告丁○○
      只說如果有遇到被告辛○○會幫伊說說看，後來價格談妥
      為700 萬元，由伊委請的代書去辦理過戶手續，伊係以臺
      北國際商業銀行之支票支付價金，支票亦係當面交給被告
      辛○○，本案房地購買之後，係伊自己要住，伊的戶籍目
      前也設在該處，伊並不知道本案房地原來係被告己○○所
      有，伊並未就本案房地的市價去做調查，因伊覺得本案房
      地以700 萬元的價格購買，伊可以接受才購買等語明確（
      見本院卷(二)第36-39 頁），並有桃園縣桃園地政事務所98
      年4 月6 日桃地資第0980002410號函附之本案房地以買賣
      為原因移轉登記予證人庚○○之登記資料影本1 份在卷可
      稽（參本院卷(二)第2-20頁），而證人庚○○所支付之本案
      房地價金700 萬元，亦確存入被告辛○○開立之桃園縣桃
      園市農會帳戶（帳號：00000-0-0 號）內，並於95年9 月
      14日清償本案房地之貸款本息2,550,983 元，至於其他本
      案房地價金之流向，檢察官固質疑或有回流至被告己○○
      、丁○○之可能，而再行請求調查此部分資金流向，然本
      院認告訴人戊○○取得執行名義後，向本院聲請對被告丁○○、己○○名下之不動產強制執行，因而查封被告丁○○、己○○所有坐落於桃園縣桃園市○○段之16筆土地及
      其上9 筆建號之房屋，另囑吒臺灣臺中地方法院強制執行
      被告己○○所有坐落臺中市○區○村段之土地1 筆及其上
      9 筆建號之房屋，此有本院囑託查封登記函、臺灣臺中地
      方法院囑託查詢登記書影本附卷可憑（見臺灣桃園地方法
      院檢察署94年度交查字第922 號卷第16-24 頁），足見被
      告丁○○、己○○之財產在遭告訴人戊○○強制執行前，
      除本案房地外，尚有數量非少之不動產，被告己○○倘有
      心以移轉所有權之方式隱匿財產，實無可能置其他眾多、
      價值亦較高之不動產不顧，僅就本案房地與被告辛○○通
      謀而為虛偽之所有權移轉行為，故本院認檢察官前開聲請
      ，已無調查之必要，併此說明。
（三）綜前各情，被告己○○、辛○○上開所辯，自足採信。本
      件被告己○○與被告辛○○間既有借貸關係，則被告己○○為清償債務，將本案房地作價由被告辛○○買受，雙方
      間自有移轉所有權之真意，故其等據以向地政機關為所有
      權移轉之聲請，要無何使公務員登載不實之犯意，至為明
      灼。
七、綜合以上各節以析，被告丁○○、己○○既分別與被告甲○○○、辛○○間存有借貸關係，且亦查無證據證明被告丁○○、己○○、甲○○○有毀損債權之故意，則被告丁○○、
    己○○、甲○○○尚無由構成毀損債權及行使使公務員登載
    不實文書罪，被告辛○○亦難以行使使公務員登載不實文書
    罪相繩。此外，復查無其他積極證據足資證明被告4 人確有
    公訴人所指之前揭犯行，既不能證明被告4 人犯罪，依法均
    應為無罪之諭知。
據上論斷，應依刑事訴訟法第301條第1項，判決如主文。
本案經檢察官周芝君到庭執行職務。
中    華    民    國    98    年    6     月    2     日
                      刑事第十二庭  法  官  許雅婷
以上正本證明與原本無異。
如不服本判決，應於判決送達後10日內向本院提出上訴狀（應附
繕本），其未敘述上訴理由者，應於上訴期間屆滿後20日內補提
理由書狀於本院，上訴於臺灣高等法院。
                                    書記官  吳玉蘭
中    華    民    國    98    年    6     月    4     日


司法院資訊處製作；財團法人民間司法改革基金會備份。
